臺灣雲林地方法院民事裁定
110年度消債更字第4號
聲 請 人即
債  務  人  許安瑜  
代  理  人  康志遠律師（法扶律師）
債  權  人  良京實業股份有限公司

法定代理人  平川秀一郎



債  權  人  第一商業銀行股份有限公司

法定代理人  邱月琴  


債  權  人  國泰世華商業銀行股份有限公司

法定代理人  郭明鑑  
代  理  人  孔繁輝  
債  權  人  花旗(台灣)商業銀行股份有限公司


法定代理人  莫兆鴻  
代  理  人  陳正欽  


債  權  人  遠東國際商業銀行股份有限公司

法定代理人  周添財  


債  權  人  台新國際商業銀行股份有限公司

法定代理人  尚瑞強  


債  權  人  中國信託商業銀行股份有限公司


法定代理人  利明献  


債  權  人  新光行銷股份有限公司

法定代理人  李明新  
代  理  人  鄭穎聰  
債  權  人  寰辰資產管理股份有限公司

法定代理人  劉文正  

上列當事人間因消費者債務清理事件債務人聲請更生，本院裁定
如下：
    主  文
債務人乙○○自中華民國一百一十年四月二十九日中午十二時起開
始更生程序，並命司法事務官進行本件更生程序。
    理  由
一、按債務人不能清償債務或有不能清償之虞，且無擔保或無優
    先權之債務總額未逾新臺幣（下同）1,200萬元者，於法院
    裁定開始清算程序或宣告破產前，得向法院聲請更生；債務
    人對於金融機構負債務者，在聲請更生或清算前，應向最大
    債權金融機構請求協商債務清償方案，或向其住、居所地之
    法院或鄉、鎮、市、區調解委員會聲請債務清理之調解，消
    費者債務清理條例（下稱消債條例）第3條、第42條第1項、
    第151條第1項分別定有明文。揆諸消債條例之立法目的，乃
    在於使陷於經濟上困境之消費者，得分別情形利用更生或清
    算程序清理債務，藉以妥適調整債務人與債權人及其他利害
    關係人之權利義務關係，保障債權人之公平受償，並謀求消
    費者經濟生活更生之機會，從而健全社會經濟發展（消債條
    例第1條規定參照）。準此，債務人若有不能清償債務或有
    不能清償之虞，且客觀上並無濫用更生或清算程序之情事，
    自應使其藉由消債條例所定程序以清理債務，債務人於消債
    條例前置協商或調解程序中，自應本於個人實際財產及收支
    狀況，依最大誠信原則，商討解決方案，如終究不能成立協
    商或調解，於聲請更生或清算時，法院自宜審酌上開消債條
    例第3條所謂「不能清償或有不能清償之虞」，綜衡債務人
    全部財產及收支狀況，進而評估債務人是否因負擔債務而不
    能維持最基本之生活條件，以及其陳報各項花費是否確屬必
    要性支出；如曾有協商或調解方案，該條件是否已無法兼顧
    個人生活基本需求等情。而法院開始更生程序之裁定，應載
    明其年、月、日、時，並即時發生效力。法院裁定開始更生
    或清算程序後，得命司法事務官進行更生或清算程序，必要
    時得選任律師、會計師或其他適當之自然人或法人一人為監
    督人或管理人，消債條例第45條第1項、第16條第1項亦有明
    定。
二、聲請意旨略以: 聲請人對金融機構及非金融機構債權人負無
    擔保或無優先權之債務總金額合計3,386,436元，於消債條
    例施行後，依規定向本院聲請消費者債務清理法院前置調解
    程序，經本院以109年度司消債調字第98號受理調解後，嗣
    於民國110年2月2日調解不成立終結。而聲請人客觀上就已
    屆清償期之債務有不能清償或不能清償之虞，復聲請人未經
    法院裁定開始清算程序或宣告破產，爰聲請更生等語。
三、經查:
㈠、聲請人迄至110年2月18日止對債權人寰辰資產管理股份有限
    公司負有債務金額2,414,616元（其中本金1,444,018元、利
    息725,763元、違約金145,153元、前案未受償違約金99,682
    元），迄至110年3月8日止對債權人國泰世華商業銀行股份
    有限公司負有債務金額1,389,500元（其中本金513,365元、
    未繳利息11,351元、利息835,907元、違約金25,477元、程
    序費用15,710元，但應扣除繳款12,310元），迄至110年3月
    29日止對債權人遠東國際商業銀行股份有限公司負有債務金
    額243,720元（其中本金57,624元、利息165,979元、違約金
    18,600元、訴訟費用1,517元），迄至110年3月30日止對債
    權人良京實業股份有限公司負有債務金額150,719元（其中
    本金42,986元、利息107,139元、執行費用594元）、對債權
    人第一商業銀行股份有限公司負有債務金額290,330元（其
    中本金57,954元、利息126,621元、違約金104,850元、費用
    1,464元）、對債權人中國信託商業銀行股份有限公司負有
    債務金額404,049元（其中本金110,441元、利息260,787元
    、違約金30,937元、訴訟費用1,884元）、對債權人新光行
    銷股份有限公司負有債務金額251,098元（其中本金60,451
    元、期前利息34,881元、利息141,151元、違約金14,115元
    、訴訟費用500元），及對債權人甲○(台灣)商業銀行股份有
    限公司負有債務金額46,032元（其中本金40,348元、期前利
    息47,84元、期前違約金900元）、債權人台新國際商業銀行
    股份有限公司有債務金額338,226元（其中本金85,901元）
    ，負無擔保或無優先權債務金額合計約為5,528,290元等情
    ，有聲請人之債權人清冊、財團法人金融聯合徵信中心當事
    人綜合信用報告（債務清理條例前置協商專用債權人清冊）
    及各債權人之陳報狀、債權憑證暨繼續執行紀錄表權、債權
    證明文件、讓與證明資料、債權計算書、債權金額試算表等
    在卷可按（本院卷第17至18頁、第51至155頁，109年度司消
    債調字第98號卷【下稱調字卷】第31至36頁、第40至41頁、
    第149至154頁、第161頁）。又聲請人前於109年11月26日，
    以書面向本院聲請調解，經本院以109年度司消債調字第98
    號受理調解後，於110年2月2日調解不成立乙情，亦有聲請
    人提出之本院民事事件調解不成立證明書一紙可證（本院卷
    第19頁），並經本院依職權調閱上開調解卷宗，核閱無誤。
    聲請人上開調解不成立後為本件更生之聲請，本院自應綜合
    聲請人之債務、收入、生活必要支出及財產狀況等情，評估
    、判斷聲請人依其客觀清償能力，是否對已屆清償期之債務
    ，有不能清償或不能清償之虞之情形。
㈡、依消債條例第2條第1、2項及消債條例施行細則第3條第2項規
    定，本條例所稱消費者，指5年內未從事營業活動或從事平
    均每月營業額20萬元以下之小規模營業之自然人；債務人為
    公司或其他營利法人之負責人，無論是否受有薪資，均視為
    自己從事營業活動，其營業額依該公司或其他營利法人之營
    業額定之。查聲請人於聲請狀陳明其於聲請更生前5年內從
    事按摩工作室營業活動（本院卷第12頁、第15頁），且依其
    近5年之勞工保險情形，自109年10月26日起以雲林縣美容業
    職業工會為投保單位，亦有其勞工保險被保險人投保資料表
    （明細）附卷可參（調字卷第115至116頁、第155至156頁
　　），復有聲請人之107及108年度綜合所得稅各類所得資料清
    單在卷可稽（調字卷第17至23頁），堪認聲請人係5年內從
    事平均每月營業額20萬元以下之小規模營業活動之自然人，
    屬消債條例第2條所規定之消費者，而為消債條例適用之對
    象。且聲請人目前在從事按摩工作室，平均每月營業額收入
    約為35,000元，除營業收入外，並無其他固定收入等情，有
    其財產及收入狀況說明書、陳報狀及本院訊問筆錄在卷可佐
    （本院卷第12頁、第14頁、第158頁）。另聲請人陳報領有
    未成年子女鍾○珊之低收入戶生活補助費每月6,358元、國民
    年金遺屬年金每月3,772元，合計10,130元，此有聲請人現
    戶全戶戶籍謄本、配偶鍾進成除戶戶籍謄本、雲林縣斗六市
    公所110年1月13日斗六市社字第1100000929號函、鍾○珊之
    斗六市大崙郵局郵政存簿儲金簿、雲林縣斗六市農會活期性
    存款存摺內頁影本可證（本院卷第12頁、第201頁、第209至
    217頁、第233頁）。惟按未成年子女，因繼承、贈與或其他
    無償取得之財產，為其特有財產；父母對於未成年子女之特
    有財產，有使用、收益之權，但非為子女之利益，不得處分
    之，為民法第1087條、第1088條第1項所明定，上開補助款
    項應認屬未成年子女之特有財產，父母對之雖有使用、收益
    之權，惟該財產究非父母所有，且非為子女之利益不得處分
    。故上開補助款除於計算應受聲請人扶養其子女所必要生活
    費用時予以扣除（詳如後述）外，不應列為聲請人固定收入
    之範圍（103年第9期民事業務研究會消費者債務清理專題第
    9號法律問題司法院民事廳消債條例法律問題研審小組意見
    參照），以維護未成年子女之利益，否則無異將為未成年子
    女利益所發給之補助款用以清償聲請人之債務，悖於補助之
    目的。而除上開營業所得外，聲請人亦查無其他固定收入
　　，是本件認聲請人每月收入以35,000元列計，爰以此作為認
    定聲請人客觀清償能力之基準。
㈢、依聲請人陳報其每月生活必要費用為膳食費6,000元、水費0
    元（算入聲請人營業費用）、電費241元、電話費699元、瓦
    斯費163元、加油費1,200元、汽車稅金（燃料稅、牌照稅）
    993元、勞保費1,582元、汽車保險及意外險436元、其他生
    活費用1,000元、未成年子女鍾○珊扶養費用6,396元，合計
    約18,710元，另有經營按摩工作室之營業費用約為16,000元
    （含租金、水費、美容材料費）等情，並提出電費繳費憑證
　　、電信費繳款證明、瓦斯費通知單、加油電子發票證明聯、
    汽（機）車燃料使用費繳款證明書收執聯、使用牌照稅繳款
    書、雲林縣美容職業工會繳費收據（勞保、意外險）、新光
    產物保險保險費收據汽車保險單、第一銀行匯款存根聯、水
    費通知單、專業美材銷貨單及房屋租賃契約書等影本為證（
　　本院卷第167至199頁，調字卷第43至57頁），其中加油費1,
　　200元部分，因聲請人戶籍地及營業地均在斗六市區，且依
    聲請人工作性質無須在外四處奔波，稍嫌過高而應減縮至1,
　　000元；扶養費用6,396元部分，雖未成年子女鍾○珊已領有
    上揭補助款計10,130元，然其合計金額為16,526元（計算式
　　:6,396+10,130=16,526）;而110年度台灣省之每人每月最低
    生活費為13,288元，其1.2倍為15,946元（計算式:13,88X1.
　　2=15,945.6，元以下四捨五入，下同），所列多出之580元
    （計算式:16,526-15,946=580），應予剔除外，其他費用支
    出核均屬必要且合理。即聲請人平均每月生活必要費用為33
　　,930元（計算式:18,000-000-000+16,000=33,930），應足
    認定。承上所述，聲請人平均每月收入所得約為35,000元，
    扣除其個人每月生活必要支出33,930元後，其每月可供清償
    債務之餘額為1,070元（計算式：35,000-33,930=1,070）。
㈣、又聲請人目前除每月營業收入外，其名下財產僅有西元2003
    年出廠車齡18年之老舊汽車1 部，已逾固定資產使用年限，
    殘值甚微，難認其有何換價之價值。又聲請人雖有投保新光
    人壽保險股份有限公司MTL多型態定期壽險甲型保單、永保
    安康保單，其中MTL多型態定期壽險甲型保單解約金為1,327
    元（預估實付額0元）、永保安康保單解約金為32,984元（
　　預估實付額24,405元）等情，業據聲請人陳明在卷（本院卷
    第165至166頁），並有其財產及收入狀況說明書、全國財產
    稅總歸戶財產查詢清單、行車執照影本、新光人壽保險股份
    有限公司解約試算表等在卷可參（調字卷第13至15頁、第37
    頁、第113頁，本院卷第14頁、第158至159頁、第203至205
    頁），則以聲請人所積欠無擔保或無優先權債務之金額合計
    高達5,528,290元。本院審酌聲請人之債務、財產、勞力、
    收入及必要生活費用支出等情狀，認聲請人主張其有不能清
    償債務之情，足以採信。且聲請人陳報其准予更生後每月可
    清償之金額，加計上開保險解約金分期攤還清償為:自110年
    7月至110年12月9,684元、111年1月至113年2月5,197元、自
    113年3月起5,716元（參本院卷第160頁），應聲請人有誠信
    解決其債務。因此，本院認有必要利用更生程序，調整其與
    債權人間之權利義務關係，而重建其經濟生活，予以經濟生
    活更生之機會。
四、綜上所述，本件聲請人為5年內未從事營業活動之自然人，
    依其全部收支及財產狀況，客觀上有不能清償債務之情形。
    復聲請人所積欠之無擔保或無優先權之債務總額未逾1,200
    萬元，且未經法院裁定開始清算程序或宣告破產，業如上述
　　；此外，本件又查無聲請人有消債條例第6條第3項、第8條
    或第46條各款所定駁回更生聲請之事由存在，則債務人聲請
    更生，洵屬有據。又本件聲請人業經裁定開始更生程序，爰
    並裁定命司法事務官進行本件更生程序，爰裁定如主文。
中　　華　　民　　國　　110 　年　　4 　　月　　28　　日
              民事第一庭    法　　　官　黃一馨
上為正本係照原本作成
本裁定不得抗告
中　　華　　民　　國　　110 　年　　4 　　月　　29　　日
                            書　記　官　鄭夙惠